【裁判字號】    98,上易,475
【裁判日期】    980825
【裁判案由】    賭博等
【裁判全文】
臺灣高等法院臺南分院刑事判決         98年度上易字第475號
上  訴  人  臺灣臺南地方法院檢察署檢察官
被      告  甲○○
上列上訴人因被告頂替等案件，不服臺灣臺南地方法院98年度易
字第232號中華民國98年5月6日第一審判決（起訴案號：臺灣臺
南地方法院檢察署98年度偵字第1245號），提起上訴，本院判決
如下：
    主  文
上訴駁回。
    理  由
一、公訴意旨略以：被告甲○○明知丙○○（所涉賭博罪嫌業經
    臺灣臺南地方法院檢察署檢察官以97年度偵字第5699號為不
    起訴處分確定）身為華上電子遊戲場之名義負責人，而遭臺
    南縣警察局善化分局以刑事被告移送臺灣臺南地方法院檢察
    署偵辦，甲○○竟為使丙○○免遭偵查機關追查，於97年4
    月3日至30日間某日，在不詳地點，收受丙○○交付之新台
    幣（下同）5千元後，簽立內容虛偽讓渡書1紙（有關丙○○
    遭移送涉嫌賭博罪之刑事案件），交由丙○○於同年4月29
    日檢察官偵查中提出上開偽造之證據使用。又被告甲○○復
    意圖使丙○○免於遭刑事機關追查上開賭博罪嫌，而於97年
    5月13日及同年6月12日，在臺灣臺南地方法院檢察署檢察官
    偵查中，出面頂替丙○○上開賭博犯行。因認被告甲○○涉
    犯刑法第164條第2項之頂替罪嫌云云（按原起訴書第9頁係
    認為被告甲○○分別犯刑法第164條第2項頂替罪及第165條
    之偽造刑事證據罪，應分論併罰，原審就被告被訴犯刑法第
    165條偽造刑事證據罪部分，認犯罪不能證明而為無罪判決
    諭知，檢察官上訴書第1頁僅就被告被訴頂替罪部分提起上
    訴，故被告被訴犯刑法第165條偽造刑事證據部分，業經判
    決確定，不在本案審理範圍）。
二、按犯罪事實應依證據認定之，無證據不得認定犯罪事實；而
    被告之自白，不得作為有罪判決之唯一證據，仍應調查其他
    必要之證據，以察其是否與事實相符；不能證明被告犯罪者
    ，應諭知無罪之判決，刑事訴訟法第154條第2項、第156條
    第2項及第301條第1項分別定有明文。又事實之認定，應憑
    證據，如未能發現相當證據，或證據不足以證明，自不能以
    推測或擬制之方法，以為裁判基礎（最高法院40年臺上字第
    86號判例意旨參照）；且按刑事訴訟法第161條第1項規定：
    檢察官就被告犯罪事實，應負舉證責任，並指出證明之方法
    。因此，檢察官對於起訴之犯罪事實，應負提出證據及說服
    之實質舉證責任。倘其所提出之直接證據或間接證據，或其
    所指出之證明方法，並未達到通常一般之人均不致有所懷疑
    ，而得確信其為真實之程度，而有合理之懷疑存在而無從使
    事實審法院得有罪之確信時，基於無罪推定之原則，即應為
    被告無罪判決之諭知（最高法院76年臺上字第4986號、92年
    臺上字第128號判例意旨參照）。
三、公訴意旨認被告甲○○涉犯上開頂替罪嫌，無非以被告甲○○於97年5月13日偵查中曾自白其有上開犯行，且被告甲○○就有關上開電子遊戲場經營事項之問題均無法作答，證人
    何怡芳、詹正川復均證稱未曾見過被告甲○○等，為其論據
    。訊據被告甲○○堅決否認有頂替之犯行，辯稱：伊確向證
    人丙○○頂讓上開電子遊戲場，並僱請被告乙○○為其經營
    ，伊確係上開電子遊戲場之實際負責人，伊於偵查中自白頂
    替犯行，係伊因故對證人丙○○心有不滿，欲推稱丙○○為
    上開電子遊戲場之實際負責人始為此等陳述等語。
四、關於證據能力之認定：
    本件以下所引用之供述或非供述證據，檢察官及被告甲○○
    於本案言詞辯論終結前，並未爭執其證據能力，本院審酌各
    該證據均非違法蒐證取得之證據，並無證據力明顯過低之情
    形，復經本院於審判期日就上開證據依法進行調查、辯論，
    依法均有證據能力。
五、經查：
（一）按依刑法第164條第2項頂替罪之規定，其構成要件為(1)有
      頂替之意圖；(2)被頂替之對象為「犯人或依法逮捕拘禁之
      脫逃人」；(3)為冀免上開之人免於被追訴、處罰，進而有
      頂替之行為，始足當之。查公訴意旨認被告甲○○涉犯刑
      法第164條第2項之頂替罪嫌，無非係以證人丙○○在檢察
      官偵辦本案之初，經偵查機關懷疑為上開電子遊戲場之實
      際負責人，以賭博罪之刑事被告身分偵辦，而被告甲○○
      於上開案件偵查過程中，為使有賭博犯罪嫌疑之丙○○脫
      罪，乃出而頂替，自稱為上開電子遊戲場之實際負責人，
      認被告甲○○所為已足影響國家偵查權之行使及真實之發
      現，縱證人丙○○後因嫌疑不足，經臺灣臺南地方法院檢
      察署檢察官另為不起訴處分確定，仍無解於被告甲○○頂
      替犯行之成立。然所謂頂替者，係以行為人意圖使犯人或
      依法逮捕拘禁之脫逃人，為冀免上開之人免於被追訴、處
      罰，進而有頂替之行為，為構成要件；茍行為人出面承擔
      之事實確屬其本身所為，自與上開頂替罪之構成要件不合
      。
（二）查被告甲○○供承其為上開電子遊戲場之實際負責人，並
      僱請乙○○（乙○○涉犯賭博罪部分，經原審判處罰金新
      台幣5萬元，因上訴不合法，業經本院另行駁回其上訴）
      為其處理上開電子遊戲場內包含簽立租約、僱用店員等經
      營事務等情，業據證人乙○○、丙○○、徐偉傑（丙○○
      之友人）及上開電子遊戲場店員陳學民等人，分別於檢察
      官偵查中證述在卷，且互核大致相符（偵查卷第23至24頁
      、第45至46頁、第83至87頁、第95至96頁、第139至140頁
      ），堪信為真實。公訴意旨雖以證人何怡芳、詹正川均證
      述未曾見過被告甲○○，且被告甲○○就上開電子遊戲場
      經營細節之問題均無法回答，認被告甲○○上開陳述不可
      採信。然查坊間電子遊戲場之營運模式中，出資者與實際
      負責經營者不同之經營方式並非無有，且因逃避警方查緝
      、角色分工等因素，出資者隱而不出之情形亦非罕見，茍
      能認定參與電子遊戲場之經營之人間之犯意聯絡及行為分
      擔，即可認定其等間共同賭博犯行之成立，而不因其於上
      開犯行中之角色為出資者、負責人或店員等而有異。本件
      據被告甲○○、及證人乙○○之陳述，既均以上開電子遊
      戲場係由被告甲○○委請乙○○出任店長負責掌管實際經
      營之事項，則其等所述與前述常情尚無明顯違背之處，應
      可採信；依此，被告甲○○縱因未出面參與上開電子遊戲
      場之營業活動而為證人何怡芳、詹正川所不識，且就上開
      電子遊戲場之經營細節未能清楚陳述，亦因其曾出資經營
      上址電子遊戲場，而不能逕行推認被告甲○○與上開電子
      遊戲場之經營無關。況被告甲○○就有關上開電子遊戲場
      之經營事項之陳述，本質上係屬就其所涉犯賭博罪之犯罪
      事實之供述，因被告無自證己罪之義務，自難期被告甲○○會就其犯行之細節事項一一交代而違被告無自證己罪之
      義務；且自偵查筆錄之記載內容觀之，亦僅能看出被告甲○○未回答檢察官有關上開電子遊戲場經營細節之問題，
      而無法藉此判斷被告甲○○主觀上係不知而不能回答或不
      願陳述而故不答覆，是均不能以此認定被告甲○○未涉有
      上開共同賭博犯行，從而亦無從推論被告甲○○陳述其為
      上開電子遊戲場之實際負責人係屬頂替他人之犯罪事實至
      明。
（三）至被告甲○○於97年5月13日檢察官偵查中，固曾自白其
      係收受證人丙○○所交付之5千元代價後，始簽立不實之
      讓渡書，並出面自承為上開電子遊戲場之實際負責人，而
      坦承有上開偽造刑事證據及頂替之犯行等情。惟按被告之
      自白，不得作為有罪判決之唯一證據，仍應調查其他必要
      之證據，以察其是否與事實相符，刑事訴訟法第156條第2
      項定有明文。查被告甲○○固於前揭偵查中曾為上開之自
      白，但被告已於其後之原審偵審中、及本院審理堅決否認
      ，且證人丙○○亦結證並無上開甲○○所自白「因係收受
      丙○○所交付之5千元代價後，始簽立不實之讓渡書，並
      出面自承為上開電子遊戲場之實際負責人」之情事，並否
      認甲○○上開坦承偽造刑事證據及頂替犯行為真正等情。
      再參諸被告甲○○確與證人丙○○於96年12月16日簽立上
      開電子遊藝場之讓渡書（見第5699號偵查卷第26頁）及前
      揭證人乙○○、丙○○、徐偉傑、陳學民之證述，洵可認
      定被告甲○○確為上開電子遊戲場實際負責人。自不能僅
      以被告甲○○於97年5月13日檢察官偵查有瑕疵且與事實
      不符之自白，遽而認定其涉有公訴意旨所指頂替罪之犯行
      。
六、綜上所述，本件依現存事證，既顯示被告甲○○即為上開電
    子遊戲場之實際負責人，則被告甲○○於偵查中為此主張，
    即難認係假冒他人承擔非己所為之犯罪事實之頂替之行為。
    揆諸前開法條規定及判例要旨，難認被告甲○○涉犯檢察官
    所指述頂替犯行。此外復查無其他積極證據足以證明被告甲○○確有公訴意旨所指之上述犯行，本諸無罪推定原則，應
    認不能證明被告甲○○犯罪，自應為無罪之判決。原判決乃
    為無罪判決諭知，本院經核，原判決並無違誤，檢察官上訴
    係以被告甲○○於97年5月13日檢察官偵查中之自白應屬可
    採，其嗣後翻異之詞為不可採，且被告甲○○96年度之薪資
    所得不過為新台幣47480元，自承係做黑手。證人乙○○、
    丙○○、徐偉傑、陳學民等人一致證述被告為華上電子遊戲
    場負責人之證述均不可採，復以丙○○前因違法經營電子遊
    戲場等案件，分別於94年4月3日、95年2月15日、95年4月29
    日被查獲而送辦，能佐證丙○○確有於本案被查獲後因顧慮
    刑責加重而有花錢要求人頭即被告頂替之動機等為上訴之主
    要理由。然按刑法第164條第2項頂替罪之構成要件為(1)有頂
    替之意圖；(2)被頂替之對象為「犯人或依法逮捕拘禁之脫逃
    人」；(3)為冀免上開之人免於被追訴、處罰，進而有頂替之
    行為。即被頂替之人為「犯人或依法逮捕拘禁之脫逃人」，
    但查同公訴人所認定於97年4月2日所查獲賭博案件，原查獲
    機關臺南縣警察局善化分局認丙○○係實際經營者而報請檢
    察官偵辦，經臺灣臺南地方法院檢察署檢察官詳予調查後，
    認丙○○非華上電子遊戲場之負責人亦非實際經營者而以97
    年度偵字第5699號為不起訴處分在案（見該卷第144-146頁
    ），於上開不起訴處分書已詳予敘明如何認定丙○○非華上
    電子遊戲場之負責人亦非實際經營者之證據及理由，本件上
    訴人未提出確已發現新事證，證明丙○○係上開電子遊戲場
    之實際經營者，並另行偵查復起訴丙○○涉犯賭博罪，則丙○○顯非被頂替對象之「犯人或依法逮捕拘禁之脫逃人」，
    上訴理由認證人乙○○、丙○○、徐偉傑、陳學民等人一致
    證述被告為華上電子遊戲場負責人之證述為虛偽，復未證明
    已對上開證人提起偽證罪之公訴，從而上訴人之上開指摘均
    不足證明被告甲○○確有本件頂替罪行，是其上訴為無理由
    ，應予駁回。
據上論斷，應依刑事訴訟法第368條，判決如主文。
本案經檢察官林炎昇到庭執行職務。
中    華    民    國    98    年    8     月    25    日
                  刑事第一庭    審判長法  官  黃崑宗
                                      法  官  夏金郎
                                      法  官  王明宏
以上正本證明與原本無異。
不得上訴。
                                      書記官  黃全忠
中    華    民    國    98    年    8     月    25    日


司法院資訊處製作；財團法人民間司法改革基金會備份。
